【裁判字號】    96,建,183
【裁判日期】    971017
【裁判案由】    給付工程款
【裁判全文】
臺灣臺中地方法院民事判決               96年度建字第183號
原      告  張義和即雅朋設計工程聯合事務所
被      告  仙境實業股份有限公司
法定代理人  甲○○
訴訟代理人  張慶宗律師
複代理人    何孟育律師
複代理人    戊○○
上列當事人間請求給付工程款事件，本院於民國97年10月1日言
詞辯論終結，判決如下：
    主      文
被告應給付原告新臺幣貳拾捌萬肆仟玖佰捌拾捌元，及自民國
96年10月6日起至清償日止按週年利率百分之五計算之利息。
原告其餘之訴駁回。
訴訟費用由被告負擔百分之二十八，餘由原告負擔。
本判決第一項及命被告負擔訴訟費用部分，於原告以新臺幣壹拾
萬元為被告供擔保後，得假執行。但被告以新臺幣貳拾捌萬肆仟
玖佰捌拾捌元為原告預供擔保，得免為假執行。
    事實及理由
壹、兩造爭執要旨：
  一原告主張：
    (一)原告於民國95年3月間向被告承攬廬山仙境溫泉渡假村擋
      土牆工程（以下稱系爭工程），其得向被告請領之工程款
      總計新臺幣（下同）3,300,381元，惟被告竟僅給付2,686
      ,000 元，尚有614,381元工程款未付；又原告於施工期間
      放置在工地現場之清水模、角才、石籠鐵網等機具，原告
      多次要求取回，均遭被告拒絕，且被告留置使用該機具。
      而該機具為原告所有，被告無權使用，故依不當得利之規
      定，向被告請求等同於租金利益之返還計400,000元，以
      上合計為1,014,381元。
    (二)系爭工程之設計案由原告向被告承攬，且該工程初始之現
      場勘查、丈量、圖面設計、製圖等項目，皆由原告執行。
      被告所說之設計師丁○○，是後來因其積欠原告工程款(1)
      新竹吳公館工程423,110元；(2)聯華山莊工程507,698元；
      (3)竹北麗寶層峰工程630,800元；(4)台中模範街工程294,3
      00元等總計1,855,908元，原告始商請其協助本設計案之
      圖面溝通事項，雙方談妥設計費收入扣除開銷後各分二分
      之一利潤，丁○○所得部分扣抵其欠原告之工程款。又本
      工程3D透視圖之繪製，委託丁○○所介紹之俞國基協助設
      計，其設計費50,000元亦由原告支付；再者，依商場上之
      規矩，丁○○是由原告找來協助本設計規劃案，自不得未
      經原告之同意擅自越權直接與被告處理設計事宜，且設計
      合約尚屬有效，被告應與原告解約之後方能另請他人處理
      。另系爭工程之設計繪圖大部分皆由原告之設計師郭文玲
      設計繪製，被告所說之設計師丁○○只是做表面貼圖美化
      及圖面修正部分。原告設計繪製之圖面陸續交給業主及現
      場監工，最後完稿圖亦分別e-mail給業主及設計師丁○○
      。而被告所提支付丁○○之設計費200,000元，係屬廣告
      雜誌及VIP卡片之設計印刷製作費。
    (三)原告對系爭工程之報價是依雙方協議之計價方式，另追加
      部分點工及經業主監工認可之怪手及鐵牛車，材料搬運部
      分是由業主負責，採實報實銷方式計算。被告未能提出正
      式計價單不合理部分之明細表，藉詞苛扣工程款，實屬不
      合理。
    (四)合約內容明訂工程完成後，請於10日內驗收完成，若逾15
      日視同驗收完成。再者，本工程之承包是包工不含材料（
      鐵材、混泥土及運送），被告派有監工乙○○在現場監工
      ，於板模完成經監工察看，驗收無誤始得灌漿，灌漿後並
      無爆模變形之問題發生，且原告承包部分業已順利完成，
      交由被告使用。在施工過程中，被告監工乙○○皆有在場
      監工，自無事後施工不良之理由。
    (五)系爭工程於95年6月7日發生爭議後，原告遭受被告現場監
      工乙○○及工作人員陳世華等人強行留置。當時監工乙○○說原告請領之工程款超支，故所有設備機具均不得取回
      ，以抵扣超支之工程款項。而原告曾經夥同丙○○及黃日
      霖前往欲取回遭被告強行留置之設備器材，竟遭受到乙○○強力阻止並出言恐嚇，強行將設備等留置。事後原告發
      現被告未經原告同意，將留置之設備材料等拿來做後續工
      程施作使用。
    (六)系爭擋土牆是完工驗收無誤交由被告使用，因被告在建築
      工程地基施工開挖（含地下大水池），造成系爭擋土牆地
      基掏空，因而造成龜裂，此屬業主監造單位材料結構、設
      計及後續施工不良；且原告是按照被告監工之要求指示施
      作，只是包工不包料，何來施工不良？
    (七)並聲明：1.被告應給付原告1,014,381元，及自支付命令
      送達被告之翌日（即96年10月6日）起至清償日止按週年
      利率百分之五計算之利息；2.訴訟費用由被告負擔。
  二被告抗辯：
    (一)原告向被告承攬系系工程，被告工地現場均全權委任協造
      營造有限公司工地主任乙○○負責工程督導及監造（含工
      程進度掌握及品質監造），承攬廠商工程估驗請款均需由
      乙○○認可簽章後始能發放。因原告於承攬施作期間，一
      再以其須發放下包廠商工程款為由而向被告預領款項，自
      95年3月18日簽約迄95年5月26日止，總共領取3,186,000
      元。惟嗣經工地主任乙○○現場詳細核對，原告施作工程
      所估驗之工程款卻僅為2,970,988元，依合約尚須於驗收
      前扣留一成保留款297,098元，另原告因施工品質不良，
      造成牆面平整度凹凸不平之嚴重瑕疵，尚須暫扣款300,00
      0元，待原告修復瑕疵始可領取。故原告於本件工程尚未
      驗收及修復瑕疵前，僅得領取2,373,890元工程款，原告
      實際所領取工程款已高達3,186,000元，溢領80餘萬元。
    (二)被告在系爭工程施工現場僅委任工地主任乙○○負責現場
      監工，其餘現場人員均為原告施工人員，原告之機具皆由
      原告自行保管，被告並不負保管之責，被告並無原告所述
      拒絕其取回機具之情事。
    (三)原告主張票號0000000、面額586,000元之支票，其中500,
      000元係屬設計費，而著手設計之設計師丁○○係原告所
      屬，故該設計費應由原告收取，而不計入工程款項云云。
      惟原告向被告承攬之系爭工程係屬室外土木工程，並無涉
      及任何設計，原告主張被告應給付設計費，應屬不實。至
      於須設計部分是室內裝潢與泡湯池等之設計，原告就此部
      分並未參與，被告豈有給付原告費用之理？況且丁○○出
      具聲明書載明：「本公司從未受雇於雅朋室內裝修工程有
      限公司。當初言明所有設計工程案均以合作之方式為之，
      承諾設計費全歸本公司所得，…該公司至今當未與本公司
      有實質設計費用之收益計算與給付，因之本公司聲明不承
      認與該公司有任何實質上之合作關係。所有繪圖皆歸本公
      司智慧財產權所有。」可知該500,000元實係被告請原告
      轉交之設計費，因原告未轉交，兩造乃同意將該500,000
      元當作工程款。
    (四)系爭工程依合約書之約定係依估價單實作計算，故原告請
      款時雖須先提出請款單，但其實際工程款金額，自應由被
      告所委託之現場監工乙○○依實作計價。而工地主任乙○○就原告所提出之請款單現場詳細核對，原告施作工程所
      估驗之工程款應僅為2,970,988元。
    (五)原告因施工品質不良，造成牆面平整度凹凸不平之嚴重瑕
      疵，尚須暫扣款300,000元，待原告修復瑕疵始可領取，
      原告明知已溢領，卻於與工地主任乙○○核對工程總價款
      後即避不見面，對被告多次請其會同前往驗收系爭工程之
      通知，皆置之不理，致系爭工程迄今尚未驗收完成。
    (六)並聲明：1.原告之訴駁回；2.訴訟費用由原告負擔；3.如
      受不利判決，願供擔保請准宣告免為假執行。
貳、本件經整理爭點結果如下：
  一不爭執事項：（本院採為判決之基礎）
    (一)原告於95年3月18日與被告（以廬山仙境溫泉渡假村林登
      生名義）簽訂工程承攬合約書，合約條款為：「一工程位
      置：南投縣仁愛鄉精英村18鄰榮華巷40附1號。二工程項
      目：廬山仙境溫泉渡假村擋土牆面工程。三本工程報價以
      估價單所列為準，若有追加或它項工程另行計算。四本工
      程未含整地、開路、混凝土材料、鋼筋材料（含運費），
      以上部分由業主提供。五工程總價：新台幣：依估價單實
      作計算，另加5%管銷費用計價。六付款辦法：1.一期款；
      簽約金：參拾萬元整。2.二期款：開工後10天現金：參拾
      萬元。3.往後每期每月初五計價一次（保留10%），開當
      月10日現金票。4.尾款含保留款於擋土牆工程完成後，扣
      除一、二期款後，開一個月內支票。PS：1.工程完成後請
      於10日內驗收完成，若逾15日視同驗收完成。2.支票抬頭
      請開立張義和。」
    (二)原告有收受被告所交付：(1)發票人諺霖實業股份有限公司
      、付款人台北富邦銀行員林分行、帳號004401、票號：KU
      0000000、面額30萬元、發票日95年3月10日；(2)發票人諺
      霖實業股份有限公司、付款人台北富邦銀行員林分行、帳
      號004401、票號：KU0000000、面額30萬元、發票日95年3
      月24日；(3)發票人諺霖實業股份有限公司、付款人台北富
      邦銀行員林分行、帳號004401、票號：KU0000000、面額
      100萬元、發票日95年4月27日；(4)發票人諺霖實業股份有
      限公司、付款人台北富邦銀行員林分行、帳號004401、票
      號：KU0000000、面額586,000元、發票日95年5月18日；
      (5)發票人諺霖實業股份有限公司、付款人台北富邦銀行員
      林分行、帳號004401、票號：KU0000000、面額100萬元、
      發票日95年5月26日等支票5紙，總金額為3,186,000元，
      該5紙支票均已兌現。
    (三)原告於95年6月18日出具請款單1紙予被告，其上記載系爭
      工程之工程款總計為3,300,381元，扣已領工程款2,686,
      000元，尚未領取工程款614,381元。該請款單經乙○○（
      被告委任之協造營造有限公司之工地主任，負責本件工程
      督導及監造）於95年6月19日審核估驗後，在其上記載工
      程款總計為2,970,988元，保留10%=297,098元，施工不良
      （員工宿舍）扣300,000元，已領2,686,000元，超支312,
      110元。
    (四)原告於95年4月27日與被告（以廬山仙境溫泉渡假村林登
      生名義）簽訂室內裝修委託設計及監工合約書，內容為：
      「立契約書人甲方廬山仙境溫泉渡假村、乙方雅朋設計工
      程聯合事務所，茲由甲方委託乙方擔任位於南投縣仁愛鄉
      精英村18鄰榮華巷40附1號仙境溫泉旅館A、B、C區室內外
      設計監工工程，雙方同意訂立本合約書，議定條款如下：
      一設計範圍：……二設計期限：自民國95年4月24日起至
      民國95年7月30日止，計99工作天。三設計費用：計新台
      幣壹佰萬元整。四設計費付費辦法：1.簽約時甲方付給乙
      方設計費總價50%為訂金。計新台幣伍拾萬元整。……」
      （其餘詳如合約書所示）
  二爭執之事項：
    (一)原告已受領之工程款為原告主張之2,686,000元？或被告
      主張之3,186,000元？（亦即被告交付之票號KU0000000、
      面額586,000元之支票，其中50萬元是用以支付工程款或
      設計費？）
    (二)系爭工程之工程款總價為原告主張之3,300,381元？或被告
      主張之2,970,988元？
    (三)系爭工程是否已經完成驗收（亦即原告可否請求工程總價
      10%之保留款）？
    (四)原告主張其施工器具清水模、角材、石籠鐵網等遭被告留
      置使用，因而請求被告返還相當於租金之不當得利400,00
      0元，有無理由？
    (五)被告抗辯原告施工不良，扣款（即減少報酬）300,000元
      ，有無理由？
參、得心證之理由：
  一原告已受領之工程款為原告主張之2,686,000元？或被告主
    張之3,186,000元？（亦即被告交付之票號KU0000000、面額
    586,000元之支票，其中50萬元是用以支付工程款或設計費
    ？）說明如下：
    (一)原告於95年4月27日與被告（以廬山仙境溫泉渡假村林登
      生名義）簽訂室內裝修委託設計及監工合約書，內容為：
      「立契約書人甲方廬山仙境溫泉渡假村、乙方雅朋設計工
      程聯合事務所，茲由甲方委託乙方擔任位於南投縣仁愛鄉
      精英村18鄰榮華巷40附1號仙境溫泉旅館A、B、C區室內外
      設計監工工程，雙方同意訂立本合約書，議定條款如下：
      一設計範圍：……二設計期限：自民國95年4月24日起至
      民國95年7月30日止，計99工作天。三設計費用：計新台
      幣壹佰萬元整。四設計費付費辦法：1.簽約時甲方付給乙
      方設計費總價50%為訂金。計新台幣伍拾萬元整。……」
      （不爭執事項(四)參照）。據此可知，被告確實將其仙境溫
      泉旅館A、B、C區室內外設計監工工程委由原告設計及監
      工，而被告交付之票號KU0000000、面額586,000元支票，
      其中50萬元即是用以支付該室內裝修委託設計及監工合約
      之定金，誠無疑義。
    (二)證人丁○○雖到庭具結證稱：「（法官問：請說明出具該
      聲明書的緣由？）因本與原告合作我作設計部分，原告作
      工程部分，但原告沒有給付設計費給我，原告表示本件工
      程是他介紹的，他要求七成設計費，我不同意，就沒有合
      作，後來被告請乙○○與我聯絡，請我與被告合作，被告
      公司的董事長甲○○並請我提出聲明書。」「（被告訴訟
      代理人問：原告曾提及你是原告所屬的，故設計費要歸原
      告收取，是否屬實？）我當初是與原告合作，設計歸我，
      室內裝潢工程施工歸原告，原告向被告請款後並沒有將設
      計費給我，他向我表示要收取七成的介紹費，我才沒有與
      原告合作。」等語（參見本院97年3月7日言詞辯論筆錄）
      ，惟所述之情僅是其與原告間關於設計費如何分配之內部
      關係，並不影響兩造間所成立之委託設計及監工合約，且
      上情反足以證明原告確實是委託乙○○繪製設計圖以履行
      該契約；況且，原告亦曾為履行該合約而支付訴外人俞國
      基3D透視圖之設計費50,000元，此有原告提出之匯款委託
      書影本1紙在卷可稽。足見原告於收受定金500,000元後，
      確實有為履行該契約之行為。
    (三)被告雖主張其於95年5月間以口頭向原告表示終止（或解
      除）該室內裝修委託設計及監工合約，但亦自承原告並不
      同意（參見本院97年3月7日言詞辯論筆錄），足見該合約
      並未經兩造合意終止（或解除）。而被告並未舉證證明原
      告就該合約有何債務不履行情事，被告因而得以行使法定
      終止權（或解除權）予以終止（或解除）；亦未舉證證明
      有何得請求原告返還該定金之權利（民法第249條參照）
      。故被告抗辯其交付之票號KU0000000、面額586,000元支
      票，其中50萬元是用以支付系爭工程之工程款云云，尚非
      可採。從而原告已受領之工程款應為2,686,000元。
  二系爭工程之工程款總價為原告主張之3,300,381元？或被告
    主張之2,970,988元？說明如下：
    (一)兩造於95年3月18日簽訂之工程承攬合約書第三條約定：
      本工程報價以估價單所列為準；第五條約定：工程總價依
      估價單實作實算，另加5%管銷費用計價（不爭執事項(一)參
      照）。據此可知，系爭工程之總價款，兩造係約定依估價
      單所列工程數量及單價實作實算。而關於施工項目之單價
      部分，兩造固然可以事先約定其價額，惟關於工程數量部
      分，既然是採實作實算，則應以現場施作情況為其依據。
      茲被告就系爭工程係委任訴外人乙○○負責督導及監造，
      此為兩造所共認。而依原告提出之95年4月10日計價單顯
      示，乙○○曾就原告陳報之施工項目所列數量為部分修改
      （如項次2運方此次不計價、項次3之排水管由310㎡改為
      270㎡），而原告對此並無異議。由此可證，兩造就系爭
      工程之計價，係約定以被告之現場監工乙○○之審核估驗
      結果為依據。
    (二)原告於95年6月18日出具之請款單，其上雖記載系爭工程
      之工程款總計為3,300,381元，惟該請款單經乙○○於95
      年6月19日審核估驗後，在其上記載工程款總計為2,970,9
      88元（不爭執事項(三)參照）。參諸乙○○到庭具結證述：
      「（法官問：原告95年6月18日出具的請款單為何需要你
      重新審核各項次工程的總價？）因為備註欄的數字是依照
      現場量測計價的。」「（法官問：兩造簽訂的工程承攬合
      約書第五點工程總價是依照估價單實作計算，本件工程的
      計算工程款情形為何？）是以現場施工的現況計算。」等
      語（以上參見本院97年2月1日言詞辯論筆錄），本院認為
      被告現場監工乙○○審核估驗之2,970,988元，相較於原
      告自行申報之3,300,381元而言，自屬較合理可採。從而
      系爭工程之工程款總價，應為被告主張之2,970,988元。
  三系爭工程是否已經完成驗收（亦即原告可否請求工程總價10
    %之保留款）？說明如下：
    (一)系爭工程承攬合約書第六條付款辦法第4點約定：「尾款
      含保留款於擋土牆工程完成後，扣除一、二期款後，開一
      個月內支票。PS：1.工程完成後請於10日內驗收完成，若
      逾15日視同驗收完成。……」（不爭執事項(一)參照）。如
      依該約定內容為文義解釋，保留款應於擋土牆工程完成後
      ，由被告簽發一個月內之支票給付。惟此項文義解釋，顯
      然與工程實務多係約定驗收完成後始給付保留款之習慣不
      合，且備註欄「工程完成後請於10日內驗收完成，若逾15
      日視同驗收完成」之約定將形同具文。故探求兩造當事人
      之真意，應係指工程驗收完成後，被告始應給付該保留款
      ，此亦庶符兩造約定保留款之契約目的。
    (二)依原告於95年6月18日出具之請款單顯示，被告之現場監
      工乙○○已就原告申報之施工項目為審核估驗，故應認為
      原告就該請款單所示之工程項目已施工完成，並經被告驗
      收。至於乙○○審核估驗後所稱施工不良部分，係屬工作
      完成後之瑕疵擔保責任範疇（詳後述）。亦即，原告得向
      被告請求工程總價10%之保留款即297,099元，而被告如能
      證明原告應負瑕疵擔保責任，自得就該保留款中逕為扣除
      。
  四原告主張其施工器具清水模、角材、石籠鐵網等遭被告留置
    使用，因而請求被告返還相當於租金之不當得利400,000元
    ，有無理由？說明如下：
    (一)原告主張其施工器具清水模、角材、石籠鐵網等遭被告留
      置使用之事實，聲明通知丙○○到庭作證。而證人丙○○
      到庭具結證述：「（法官問：在受僱原告期間有無到廬山
      溫泉渡假村工作過？）沒有。」「（法官問：有無去過該
      地點？）有，原告要我一起去廬山溫泉渡假村這個工地拿
      回工具，原告施作該工程當時，我還未受僱給原告，對該
      工程都不清楚。」「（法官問：原告為何會找你一起去拿
      回工具？）因我受僱原告，他要我去搬工具。」「（法官
      問：你和原告去拿回工具的情形為何？）對方工地的負責
      人我也不清楚，他說這些現場的器具都不是原告的。」「
      （法官問：在現場原告有無表示那些器具是他的，要拿回
      去？）沒有，只是表示有一些貨款要對帳，且我對工程施
      工的器具也不了解。」「（法官問：在工地現場有無看到
      那些器具留在現場？）工地現場相當寬，我對工地器具也
      不了解，只是想幫忙幫而已。」「（法官問：原告與被告
      的現場的工作人員就搬回機具有無爭執？）因對帳時我就
      到外面來，所以不清楚。」（以上參見本院97年6月23日
      言詞辯論筆錄）。由證人丙○○之證述內容，顯然無法證
      明原告之施工器具清水模、角材、石籠鐵網等有遭被告留
      置使用之事實。
    (二)原告雖又提出後續工程施工照片以主張被告確實留置原告
      之設備材料作為後續工程施工之用，惟為被告所否認。茲
      查：原告提出之施工照片所顯示之板模等施工器具，其上
      並無足資辨識為原告所有之任何標記，原告對此亦未舉證
      以實其說，故所稱被告留置其設備材料作為後續工程施工
      之用云云，尚難採認。
    (三)原告既然無法證明其施工器具清水模、角材、石籠鐵網等
      遭被告留置使用，則原告請求被告返還相當於租金之不當
      得利400,000元，自無理由。
  五被告抗辯原告施工不良，扣款（即減少報酬）300,000元，
    有無理由？說明如下：
    (一)乙○○於原告出具之95年6月18日請款單上記載施工不良
      （員工宿舍）扣300,000元，係指C區擋土牆龜裂及天幕區
      擋土牆完成面坡度不整，已據乙○○證述明確（參見本院
      97年10月1日言詞辯論筆錄）。而依乙○○於原告提出之
      天幕區擋土牆照片所標示「完成面坡度不整」部分觀之，
      其是否可謂為瑕疵，尚屬有疑；另所稱「C區擋土牆龜裂
      」部分，雖有被告提出之照片可證，惟參諸系爭工程承攬
      合約書第四條約定：「本工程未含整地、開路、混凝土材
      料、鋼筋材料（含運費），以上部分由業主提供。」可知
      原告就系爭擋土牆工程係包工不包料，亦即原告僅依被告
      現場監工乙○○之指示，負責綁模、灌漿、搗實、拆模等
      工作。而該C區擋土牆龜裂之原因，有可能是被告提供之
      混凝土材料有瑕疵或原告施工不良。茲原告既然否認是因
      其施工不良導致擋土牆龜裂，則被告自應就此有利於己之
      事實負舉證責任。惟被告就此並未舉證以實其說，故尚難
      認為該C區擋土牆龜裂是因原告施工不良所致。
    (二)據上，被告未能舉證證明原告有何施工不良之情形，故其
      抗辯原告施工不良應扣款（即減少報酬）300,000元云云
      ，即非可採。
  六綜上所述，原告得向被告請求給付之工程款為2,970,988元
    ，而原告已受領之工程款為2,686,000元，故被告尚應給付
    原告工程款284,988元（計算式：2,970,988-2,686,000=284
    ,988）。從而原告請求被告給付284,988元，及自支付命令
    送達被告之翌日（即96年10月6日）起至清償日止按週年利
    率百分之五計算之遲延利息，為有理由，應予准許。其餘逾
    此部分請求，為無理由，應予駁回。
  七本件原告勝訴部分（即本判決主文第一項及命被告負擔訴訟
    費用部分），為所命給付金額未逾五十萬元之判決，爰依職
    權宣告原告預供相當擔保金額後得假執行。而被告陳明願供
    擔保請准宣告免為假執行，經核尚無不合，爰酌定相當擔保
    金額准許之。
  八本件事證已臻明確，兩造其餘攻擊防禦方法，核與判決結果
    不生影響，爰不逐一論述。
肆、訴訟費用負擔、宣告假執行及免為假執行之依據：民事訴訟
    法第79條、第389條第1項第5款、第392條第1項、第2項。
中    華    民    國    97    年    10    月    17    日
                  民事第三庭    法  官  游文科
正本係照原本作成。
如對本判決上訴，須於判決送達後20日內向本院提出上訴狀。
中    華    民    國    97    年    10    月    17    日
                                書記官


司法院資訊處製作；財團法人民間司法改革基金會備份。
